臺灣板橋地方法院民事判決　　　　　　 95年度家訴字第156號
原　　　告　丙○○
　　　　　　　　　　　　28號.
訴訟代理人　李怡欣律師
複代理人　　戊○○
訴訟代理人　王元勳律師
複代理人　　甲○○
被　　　告　丁○○○
　　　　　　　　　　　　樓
　　　　　　乙○○
共　　　同
訴訟代理人　游孟輝律師
複 代理 人　己○○
上列當事人間請求返還墊款事件，於民國96年5 月31日經言詞辯
論終結，本院判決如下：
    主  文
原告之訴及假執行之聲請均駁回。
訴訟費用由原告負擔。
　　事實及理由
一、原告主張：原告之大哥即被告乙○○與被告丁○○○自民國
    52年5 月21日結婚後，均一直與原告、被告乙○○之母親蔡
    黃蘭英同住於蔡黃蘭英名下所有位於雲林縣北港鎮○○街12
    號之住處，並由母親提供膳食，另被告二人所生之子女5 人
    亦由母親照顧至成人，被告二人為此節省許多生活開銷。於
    83、84年間，被告乙○○中風後，無工作收入，被告丁○○
    ○須外出從事看護工作，被告二人遂向母親要求留在上開住
    處並照顧被告乙○○，且承諾每月支付新臺幣（下同）10,0
    00元生活費給母親，嗣兩造商量決定共同負擔母親之扶養費
    ，每月分別給付母親10,000元扶養費，至87年10月止，被告
    二人確有每月給付母親上開扶養費。然被告丁○○○於87年
    11月21日將戶籍遷出上開母親之住所後，被告二人即未依約
    給付母親扶養費，致母親日常生活開銷全賴原告支出，且被
    告丁○○○曾於87年11月間致電給原告，表示其須北上照顧
    外孫女，請原告先墊付母親之扶養費，被告乙○○亦請原告
    照顧母親。嗣母親於95年間經新光吳火獅紀念醫院診斷患有
    老年失智合併精神症狀後，被告二人竟口出惡言，拒絕扶養
    母親，原告便將母親接往其位於臺北市○○○路○ 段176 巷
    6 弄28號3 樓之住處，每日24小時貼身照顧。自87年11月起
    至95年8 月止，原告每月送藥回雲林予母親服用、固定支出
    6,99 4元（包括醫藥費350 元、營養補給品5450元、健保費
    394 元、水與瓦斯費800 元）外，89年1 月製作假牙費用30
    ,000 元 、92年10月配戴眼鏡費5,000 元、95年3 月後每月
    固定支出52,000元、禮金與奠儀等生活開銷約每月10,000元
    ；另原告或以支付現金，或以電匯方式代被告二人支付母親
    每月10,000元，共計為被告二人代墊93萬元即93個月之扶養
    費予母親蔡黃蘭英，爰依民法第153 條第1 項、第272 條第
    1 項、第312 條及第1114條第1 款之規定，承受母親之權利
    ，向被告二人請求連帶給付等語。並聲明：(一)被告丁○○○
    、乙○○應連帶給付原告93萬元暨自起訴狀繕本送達翌日起
    至清償日止，按週年利率百分之5 計算之利息。(二)原告願供
    擔保請准宣告假執行。
二、被告則均以：原告主張被告二人均由母親提供住宿及日常生
    活所需、承諾願連帶負擔母親扶養費及原告自87年11月起代
    墊母親之扶養費共計93萬元，均與事實不符。原告、被告乙
    ○○之父親蔡財壽於66年間去世後，母親繼續與長子夫婦即
    被告二人居住於雲林縣北港鎮○○街12號老家，並由被告二
    人照顧母親，負擔相關水、電、電信費及地價稅等費用。於
    95年3 、4 月間，母親病情惡化，為方便母親至臺北新光醫
    院就醫，始由原告母親接往臺北縣三重市居住至今，被告二
    人前往探視母親時，卻遭原告拒絕，是被告二人並無拒絕扶
    養之意，且願意接回母親並繼續照顧之等語，資為抗辯，並
    聲明：(一)原告之訴駁回。(二)被告等如受不利判決，願供擔保
    免為假執行。
三、原告主張被告二人自52年月21日結婚後，均一直與母親蔡黃
    蘭英同住於母親名下所有位於雲林縣北港鎮○○街12號之住
    處，嗣於95年3 、4 月間，母親因就醫需要而北上居住等事
    實，被告等並不否認，惟否認就扶養其母之方法，有與原告
    作成協議等事實。故本件之爭點厥為：兩造是否確於83、84
    年間協議，以每月各自支付母親蔡黃蘭英10,000元扶養費為
    扶養之方法？兩造是否於87年11月間約定，自是月起，由原
    告每月為被告二人代墊給付母親蔡黃蘭英10,000元之扶養費
    用？以及原告可否於代墊扶養費之範圍內，即自87年11月起
    至95年8 月止共計93萬元，承受母親蔡黃蘭英之權利？茲分
    述如下：
（一）按當事人主張有利於己之事實者，就其事實有舉證責任，
      民事訴訟法第277 條定有明文，又如係原告主張權利者，
      應先由原告負舉證之責，若原告不能舉證，以證實自己主
      張之事實為真實，則被告就其抗辯事實即令不能舉證，或
      其舉證尚有疵累，亦應駁回原告之訴，有最高法院72 年
      台上字第4225號判決意旨可資參照。從而主張權利存在之
      當事人，就權利發生事實負有舉證責任；主張權利不存在
      之他造若提出抗辯時，應就該抗辯事實負擔舉證責任。本
      件原告係本於兩造關於給付扶養費用之約定，請求被告等
      返還扶養費之墊款，惟此為被告等所否認，揆諸前揭舉證
      責任分配之原則，原告自應先就兩造間關於給付母親蔡黃
      蘭英扶養費之約定，負舉證之責，合先敘明。
（二）關於兩造是否確於83、84年間協議，以每月各自支付母親
      蔡黃蘭英10,000元扶養費為扶養之方法，以及兩造是否於
      87 年11 月間約定，自是月起，由原告每月為被告二人代
      墊給母親蔡黃蘭英10,000元扶養費用之部分：
　　　原告主張兩造確於83、84年間協議，以每月各自支付母親
      蔡　黃蘭英10,000元扶養費為扶養方法，以及於87年11月
      間約定，自是月起，每月為被告二人代墊母親蔡黃蘭英
      10, 000 元之扶養費用之事實，業據其提出雲林縣北港鎮
      ○○街12號之62年上、下期、63年下期房屋稅繳納通知書
      及83 年 、84年、85年、90年至94年地價稅繳款書共19紙
      ，95年6 月6 日、21日及同年7 月12日、同年8 月2 日新
      光吳火獅紀念醫院蔡黃蘭英醫療費用收據共4 紙、94年6
      月13日郵政國內匯款單1 紙、蔡黃蘭英郵政存摺及交易明
      細影本1 份、95年8 月9 日及96年1 月31日新光吳火獅紀
      念醫院蔡黃蘭英乙種診斷證明書各1 份、洋蔘估價單6 紙
      、92年12月至95年9 月蔡黃蘭英健保費繳納證明文件1 份
      、陽明牙醫診所門診收據2 紙及青年人眼鏡概念館送貨單
      1 紙等證據為憑，固非無據，而依民法第1114條之規定，
      原告與被告二人均對母親蔡黃蘭英負有扶養義務，惟就扶
      養之內容及扶養之方法，尚須由扶養義務人協議，或由親
      屬會議決定之。查原告所提證據資料與其上開關於約定扶
      養方法之主張間，經核容難認具有直接關聯性。亦即，縱
      原告確有上開費用之支出，尚難遽認該等支出係由來於兩
      造間有上開扶養費之協議及代墊之約定。況原告於本院審
      理時陳稱：伊確實並非按月支付伊個人應付之10,000元，
      而係因母親有個別需求始為支付，83、84年間在雲林縣北
      港鎮○○街12號，有關本件扶養費之約定，當時伊不在場
      ，故伊不知有何人在場，被告二人係對母親承諾按月給付
      扶養費，並未對伊及其他兄弟姐妹承諾，伊因母親告訴二
      姐陳蔡桂美再轉告而得知等語（參見本院96年2 月14言詞
      辯論筆錄即95年度家訴字第156 號卷第67頁至69頁），益
      徵原告並未與被告等就母親之扶養費互為約定。且果如原
      告主張，兩造確有就扶養費之支付內容及方法達成協議，
      原告所提之上開證據，亦難以證明其有依約按月付足其個
      人應付之10,000元部分。再依原告所提出之上開94年6 月
      13日郵政國內匯款單1 紙及相關支出單據顯示，原告並無
      依兩造之約定，自87年11月起為被告等代墊扶養費，亦即
      按月支出20,000元予母親之情形。是兩造究有無扶養費之
      約定，及其約定之內容為何，顯有可議。職故，扶養方法
      之擇定雖非不能以協議為之，惟原告既無法就協議之事實
      舉證以明之，揆諸前揭說明，原告主張被告等應連帶給付
      原告93萬元，難認有據，不足採信。
（三）另關於原告可否於代墊扶養費之範圍內，即自87年11月起
      至95年8 月止共計93萬元，承受母親蔡黃蘭英權利之部分
      ：
  １、按就債之履行有利害關係之第三人為清償者，於其清償之
      限度內承受債權人之權利，但不得有害於債權人之利益，
      民法第312 條定有明文。是該條規定之適用，應以第三人
      須有滿足債務之行為（包括清償、代物清償、提存等視同
      清償之事項），且須立於利害關係人之地位為清償，以確
      保其求償權之行使為前提，始得主張代位清償之效力。又
      負扶養義務者有數人，而其親等同一時，應各依其經濟能
      力，分擔義務。扶養之程度，應按受扶養權利者之需要，
      與負扶養義務者之經濟能力及身分定之。扶養之方法，由
      當事人協議定之。不能協議時，由親屬會議定之。民法第
      1115條第3 項、第1119條、第1120條分別定有明文。
  ２、承前所述，原告主張兩造間確有每月支付母親10,000元扶
      養費及代墊扶養費之約定存在，復主張被告等有向母親承
      諾給付上開扶養費之事實，均乏證據證明，其主張自非可
      採，從而原告支付母親相關費用之行為，難謂係用以滿足
      被告二人承諾對母親所負全部或一部之債務，更遑論於原
      告支付之限度內承受其母親之權利，請求被告二人返還之
      。至於被告丁○○○對蔡黃蘭英之法定扶養義務順序，依
      民法第1115條第1 項之規定，均後於原告及被告乙○○，
      是其扶養義務之履行，尚未開始。另被告乙○○雖對母蔡
      黃蘭英負有第一順位之法定扶養義務順序，然蔡黃蘭英共
      有四男三女等七名子女，除原告、被告乙○○等二人之外
      ，尚有其他五名扶養義務人，此業據兩造陳明一致屬實，
      並有原告提出之戶籍謄本在卷可參，倘兩造間就扶養之內
      容（如以金錢給付、物質提供或勞力看護等）及扶養之方
      法（如定期定額、現金交付、特定帳戶匯款、全日貼身看
      護等），並無扶養義務人間之協議、親屬會議之決定或訴
      由法院裁判酌定等為依據，原告以己身所支出之特定金額
      ，逕自認定為特定扶養義務人即被告乙○○應承擔之義務
      ，難謂屬灼然之理。故原告此部分之主張，亦於法不合，
      不應准許。
五、綜上所述，原告依民法第153 條第1 項、第272 條第1 項、
    第312 條及第1114條第1 款之規定，請求被告二人連帶給付
    原告93萬元暨自起訴狀繕本送達翌日起至清償日止，按週年
    利率百分之5 計算之利息，為無理由，應予駁回。又原告受
    敗訴判決，其假執行之聲請即失所依據，應併予駁回。
六、本件事證已臻明確，兩造其餘主張、陳述及所提證據，經審
    酌後，認與判決結果無影響，爰不一一論駁，附此敘明。
七、訴訟費用負擔之依據：民事訴訟法第78條。
中　　華　　民　　國　　96　　年　　6 　　月　　21　　日
                  家事法庭    法　官　郭光興
以上正本證明與原本無異
如不服本判決，應於判決送達後20日內向本院提出上訴狀
中　　華　　民　　國　　96　　年　　6 　　月　　23　　日
                              書記官　翁子婷
